【裁判字號】    96,訴,2293
【裁判日期】    970327
【裁判案由】    確認通行權
【裁判全文】
臺灣板橋地方法院民事判決              96年度訴字第2293號
原      告  丙○○
                        之4號.
訴訟代理人  林福地律師
複  代理人  黃志文律師
被      告  甲○○
            乙○○
                        號
上列當事人間請求確認通行權事件，經本院於民國97年3 月13日
言詞辯論終結，判決如下：
    主  文
確認原告就被告甲○○所有坐落台北縣中和市○○○段頂南勢角
小段二四八之一六０地號如附圖所示黃色部分面積十九平方公尺
之土地有通行權存在。被告甲○○、乙○○不得於上開土地為營
建、設置障礙物或為其他妨礙原告人車通行之行為。
原告其餘之訴駁回。
訴訟費用由被告負擔十分之八，餘由原告負擔。
    事實及理由
一、原告主張：(1)原告所有門牌號碼為台北縣中和市○○路○ 段
    142 巷31弄106 號房屋（建號為台北縣中和市○○○段頂南
    勢角小段20822 號）及所座落之土地台北縣中和市○○○段
    頂南勢角小段248-21地號土地，係於民國96年3 月26日向原
    屋主蔡庭玉所購得，並無適宜之聯絡通行至道路，必需經由
    被告甲○○所有座落台北縣中和市○○○段頂南勢角小段24
    8-160 （下稱系爭土地）及同小段248-119 地號土地通行至
    其相鄰道路。(2)系爭土地於原告購得上開房地前，均由原屋
    主蔡庭玉進出使用並無紛爭，且當時地上設有鐵門及門鎖，
    又依據原告上開建物之竣工圖可知，系爭土地自71年起即作
    為迴車道使用，與248-119 地號土地均屬既成道路，再原告
    所購房屋係由地主被告甲○○提供土地與建商合建，將系爭
    土地作為迴車道使用，亦為被告甲○○所同意。惟原告購買
    上開房地後，系爭土地及牆壁上即遭人噴漆載明『私有土地
    』、『勿停車』等字樣；又原告與原屋主約定於96年4 月15
    日上午交屋，交屋當日上午9 點左右竟發現系爭土地上遭人
    以水泥設置鐵條，數量有十枝之多，原告當時已報警處理。
    (3)原告考量出入不便，為徹底解決此紛爭，遂於96年4 月間
    委託中和市內南裡前里長呂進忠代為協調，出面與地主即被
    告甲○○協商，第1 次協調會在中和市前市長呂芳煙家中，
    第2 次於96年5 月間再由呂進忠前里長協商，當時被告甲○
    ○要求原告以每坪新台幣（下同）25萬元之價格向其購買系
    爭土地計7.26坪，合計181 萬5,000 元，與原告願意價購之
    金額相距過大，無法達成協定。期間被告提出另一方案，要
    求原告以每月3,600 元之租金承租系爭土地，但原告實無法
    接受。(4)雙方未能達成協定後，於96年6 月28日下午，系爭
    土地上之鐵門即遭人張貼公告載明：「本土地於中華民國96
    年7 月1 日收回土地使用權利。承租人：乙○○0000000000
    」，旁邊並黏貼被告甲○○之土地所有權狀影本。且自96年
    6 月30 日 起系爭土地陸續遭不明人士停放汽車，汽車上並
    放置印有『明信工商企業管理公司林明信、應收帳款收買業
    務、逾期應收帳款』字樣之名片；又自96年7 月3 日起迄今
    ，系爭土地每日均為車號6178-KF 之汽車所停放佔用，該車
    原告親眼見係由被告乙○○所駕駛；有時因原告所僱用之油
    漆工人為工作之故，將汽車暫停系爭土地上，被告乙○○即
    要求工人將汽車移走供其停放。被告等之上開行為不僅妨礙
    原告對系爭土地之使用通行，因汽車上所放置之名片看似『
    討債公司』，亦令原告畏懼擔心。(5)按民法第787 條第1 項
    及第790 條但書規定：「土地因與公路無適宜之聯絡，致不
    能為通常使用者，土地所有人得通行周圍地至公路」、「土
    地所有人得禁止他人侵入其地內。但有左列情形之一者，不
    在此限：一、他人有通行權者」。惟被告等在其所有系爭土
    地設置鐵柱，噴漆張貼公告，並停放汽車，妨害原告通行使
    用之權利。依上開民法規定，原告就被告甲○○所有之系爭
    土地享有通行權，且被告甲○○不得禁止原告進入使用其土
    地通行至道路，被告甲○○、乙○○亦不得在係爭土地為營
    建、設置障礙物或為其他妨礙原告人車通行之行為等情。並
    聲明：確認原告就被告甲○○所有坐落台北縣中和市○○○
    段頂南勢角小段248-160 地號面積24平方公尺之全部土地有
    通行權存在；被告甲○○、乙○○不得於上開土地為營建、
    設置障礙物或為其他妨礙原告人車通行之行為。
三、被告則以：被告甲○○所有系爭土地，多年前即遭蔡庭玉占
    為私有停車位，並加蓋鐵皮屋頂，且前圍鐵門封界，迨原告
    向蔡庭玉買受前述房地後，經被告甲○○催討，原告始予以
    拆除。因系爭土地為被告甲○○所有，每年須繳地價稅，而
    原告既不願承租，亦不願購買，適被告乙○○需要停車位，
    被告甲○○即自96年7 月1 日起，以每月3,000 元出租予被
    告乙○○停車，惟尚餘寬闊空間任由原告全家出入，故原告
    請求實無理由等語置辯。並聲明：原告之訴駁回。
四、原告主張其所有台北縣中和市○○路○ 段142 巷31弄106 號
    房地，並無適宜之聯絡通行至道路，必需經由被告甲○○所
    有系爭土地，至中和市○○○段頂南勢角小段248-119 地號
    土地之既成道路，而對外通行至其相鄰道路，及被告甲○○
    將系爭土地出租予被告乙○○停放車輛之事實，業據原告提
    出土地建物登記謄本、地籍圖謄本及照片等件為證，並經本
    院會同中和地政事務所人員履勘測量在案，製有勘驗筆錄及
    複丈成果圖附卷可稽，且被告亦不爭執，自堪信為真實。
五、按「土地因與公路無適宜之聯絡，致不能為通常使用者，土
    地所有人得通行周圍地至公路」，民法第787 條第1 項前段
    定有明文。查原告所有台北縣中和市○○路○ 段142 巷31弄
    106 號房地，必需經由被告甲○○所有系爭土地，對外通行
    至其相鄰道路等情，既如前述，原告自得就系爭土地主張有
    通行權利，並對於妨害其通行權者，請求除去之。被告雖抗
    辯被告甲○○將所有系爭土地出租予被告乙○○停放車輛，
    尚餘寬闊空間任由原告出入云云。惟依卷附現場照片所示，
    系爭土地寬度僅可供1 部小客車出入，倘停放小客車後，一
    般人員固可勉強通行，然車輛即無法進出，而現代交通仰賴
    汽車代步之情形，已日益普遍，且日常生活中，舉凡搬運重
    物、生病就醫、僱工裝修等事項，皆須利用汽車，自不應強
    求鄰地所有權人僅得以步行方式通行，是民法第787 條第2
    項所謂「通行必要之範圍」，應以「汽車」而非「行人」通
    行為其衡量標準，故被告所辯尚無可取。次查原告主張就系
    爭土地全部有通行權，然經本院履勘結果，原告房地係需經
    由系爭土地，至中和市○○○段頂南勢角小段248-119 地號
    土地之既成道路，而對外通行至其相鄰道路，具如前述，則
    原告需通行系爭土地之範圍，自應由原告土地往248-119 地
    號土地既成道路方向，以原告地上建物為界線，即如附圖所
    示黃色部分面積19平方公尺為限，逾此部分則無通行之必要
    。
六、從而，原告本於民法第787 條第1 項前段規定之袋地通行權
    法律關係，請求確認原告就被告甲○○所有坐落台北縣中和
    市○○○段頂南勢角小段248-160 地號如附圖所示黃色部分
    面積19平方公尺之土地有通行權存在；被告甲○○、乙○○
    不得於上開土地為營建、設置障礙物或為其他妨礙原告人車
    通行之行為，洵屬正當，應予准許。至逾此範圍之請求，則
    無理由，應予駁回。
七、本件事證已臻明確，兩造其餘攻擊防禦方法及未經援用之證
    據，經審酌後，核與判決結果不生影響，爰不一一論述。
八、訴訟費用負擔之依據：民事訴訟法第79條、第85條第1 項前
    段。
中    華    民    國    97    年    3     月    27    日
                  民事第二庭    法  官  連士綱
以上正本係照原本作成
如對本判決上訴，須於判決送達後20日內向本院提出上訴狀
中    華    民    國    97    年    4     月    1     日
                                書記官  李宏明


司法院資訊處製作；財團法人民間司法改革基金會備份。
